【裁判字號】    99,上易,2591
【裁判日期】    991229
【裁判案由】    詐欺
【裁判全文】
                  臺灣高等法院刑事判決
上  訴  人  臺灣臺北地方法院檢察署檢察官
被      告  劉聖逸
上列上訴人因被告詐欺案件，不服臺灣臺北地方法院98年度易字
第3674號，中華民國99年10月7日第一審判決（起訴案號：臺灣
臺北地方法院檢察署98年度偵字第27804號），提起上訴，本院
判決如下：
    主  文
上訴駁回。
    理  由
一、公訴意旨略以：劉聖逸於民國（下同）89年間，任職臺基建
    設股份有限公司（下稱臺基公司）擔任業務員，與該公司負
    責人王宗立、孫介芳（經臺灣臺北地方法院94年重訴字第81
    號、98年易字第315號案件審理中）共同基於意圖為渠等不
    法所有之犯意聯絡，由王宗立規劃設計「富貴專案」，並由
    劉聖逸簽名，再由孫介芳向黃俊嘉佯稱獲利可期，係親戚轉
    售等語，致黃俊嘉陷於錯誤、不疑有他，而同意簽約購買，
    並支付約新臺幣（下同）48萬元；嗣黃俊嘉發覺該專案與事
    實不符，始知受騙上當。因認劉聖逸涉犯刑法第339條第1項
    之詐欺取財罪嫌云云。
二、按犯罪事實應依證據認定之，無證據不得認定犯罪事實。又
    不能證明被告犯罪者，應諭知無罪之判決，刑事訴訟法第15
    4條第2項、第301條第1項分別定有明文。又認定犯罪事實所
    憑之證據，雖不以直接證據為限，間接證據亦包括在內，然
    而無論直接證據或間接證據，其為訴訟上之證明，須於通常
    一般之人均不致有所懷疑，而得確信其為真實之程度者，始
    得據為有罪之認定，倘其證明尚未達到此一程度，而有合理
    之懷疑存在而無從使事實審法院得有罪之確信時，即應由法
    院為被告無罪之判決（參看最高法院76年臺上字第4986號判
    例）。
三、公訴意旨認被告劉聖逸與王宗立、孫介芳共犯詐欺取財罪，
    無非以被告之供述、告訴人黃俊嘉之指述、臺基富貴專案契
    約書為其論據。被告則堅詞否認有何與王宗立、孫介芳共同
    詐欺取財之犯行，辯稱：黃俊嘉不是伊打電話請來公司，伊
    沒有參與洽談，不知孫介芳如何跟黃俊嘉講，該契約書係因
    公司有業績競賽，主管拿幾本契約書來要伊簽名，是為了灌
    業績在同一人身上，伊就只是簽名而已各等語。經查：
(一)、告訴人黃俊嘉因孫介芳之推銷，於89年4月18日訂約購買「
    臺基富貴專案」1單位價格99,800元、89年8月7日購買同一
    專案1單位價格111, 800元等事實，據告訴人黃俊嘉及黃俊
    嘉之妻陳曉虹證述明確（見原審卷第75-78頁），且有89 年
    8月7日「臺基富貴專案」契約書1份、統一發票2張及89 年4
    月18日「臺基富貴專案」契約書正本附卷足憑（附於外放證
    物袋）。
(二)、告訴人黃俊嘉於偵查中證稱：「（詐騙過程中有無看到劉聖
    逸？）沒有，整個過程都是跟孫介芳交涉。（如何確認劉聖
    逸有介入？）我都是聽孫介芳說的，她當時問我，有無購屋
    的需求，她強力建議我買商品，我沒有看過劉聖逸，只有合
    約上有劉聖逸的名字，孫介芳好像是說劉聖逸是他的表弟，
    要我幫忙給他做業績，買他名下的產品，叫我不用介意...
    我能提出的只有劉聖逸署名那份合約，文件的原始簽名下面
    可以看的出是孫介芳，只是上面用立可白塗掉寫了劉聖逸。
    」（見98年他字第7483號卷第14頁），於原審亦證稱述：「
    （你從來沒有見過劉聖逸？）是。」（見原審卷第73頁），
    足認告訴人黃俊嘉接洽對象係孫介芳，黃俊嘉從未與被告接
    觸過，被告自無從對黃俊嘉施詐。
(三)、而89年4月18日之專案契約書中經辦業務欄雖有被告之簽名
    蓋章。然證人孫介芳、證人臺基公司董事長王宗立、被告劉
    聖逸之主管顏逸超、孫介芳之主管孫慈雲均同稱：因各分公
    司間有團體業績競賽，為衝高業績分數，會集體把契約書蒐
    集起來，由主管決定業績要給誰，再由其簽名（見發查字卷
    第9頁、原審卷第100頁、第137頁反面、第139頁-第139 頁
    反面、第143頁反面-第144頁）；佐以告訴人黃俊嘉提出之
    「亞洲奇基榮耀之星海外旅遊暨表揚大會全紀錄」報導（見
    原審卷第61頁-第63頁反面），足可認定臺基公司確有舉辦
    業績競賽並予以公開頒獎表揚。且經原審勘驗該份契約書正
    本，其中經辦業務欄原簽名為「孫介○」，經立可白塗改後
    ，其上簽有「劉聖逸」並蓋章（見原審卷第10頁反面），亦
    可推知初始簽名之人應係孫介芳，事後因故塗改為被告。則
    被告所辯伊非實際接洽人員，僅因業績競賽而改由被告在契
    約書上簽名蓋印，非不可信。自難僅憑被告在該份契約書上
    簽名即逕認被告與孫介芳就遊說告訴人黃俊嘉購買專案之經
    過，有何犯意聯絡或行為分擔。
(四)、且告訴人黃俊嘉提出附卷之行政院公平交易委員會91年2 月
    25日公處字第091035號處分書、公平交易委員會資料庫查詢
    結果雖認：臺基公司於「臺基富貴專案專案權益規章」列載
    異業結盟飯店，為虛偽不實引人錯誤之表示，違反公平交易
    法第21條第3項準用同條第1項之規定。惟證人王宗立於原審
    審理時證稱：「主管會議僅限於高階主管參加，就是總監、
    執行協理等最高階的...（在你印象中，你有跟電話手之層
    級的人員開過會議嗎？）沒有。」（見原審卷第142頁反面
    ）。而被告僅係擔任撥打電話邀約客戶來公司參觀之業務員
    一職，非公司負責人或業務主管，對於公司是否確有異業結
    盟之合作關係，實難得知。從而，被告是否知悉「臺基富貴
    專案」是否虛偽詐騙、抑與臺基公司負責人王宗立有何犯意
    聯絡或行為分擔，非無合理懷疑。
(五)、綜上，尚難僅憑被告在告訴人黃俊嘉89年4月18日「臺基富
    貴專案」契約書之經辦業務欄簽名蓋印之行為，逕予認定被
    告與王宗立、孫介芳有何詐欺取財之犯意聯絡及行為分擔，
    亦無證據證明被告明知「臺基富貴專案」有何虛偽不實之處
    ，實難逕以詐欺取財罪嫌相繩。此外，復查無其他積極證據
    足資認定被告有何詐騙告訴人黃俊嘉之犯行，自不能證明其
    犯罪，原審就被告為無罪之諭知，尚無不合。
六、檢察官提起上訴略以：孫介芳曾向告訴人黃俊嘉表示被告為
    其表弟，故要幫被告作業績，被告與孫介芳又係同公司員工
    ，且被告亦於告訴人黃俊嘉購買之臺基富貴專案契約書上簽
    名，足認被告與孫介芳係相互利用彼此工作成果。又被告亦
    於原審坦承曾經懷疑過臺基富貴專案為詐騙，故被告雖僅擔
    任電話邀約客戶之業務員，仍無礙被告與孫介芳成立詐欺罪
    之共同正犯云云。惟共同正犯之要件，不僅以有共同行為為
    已足，尚須有共同犯意之聯絡，如不能證明各行為人間確有
    意思聯絡，即不得概依共犯之例處斷。觀諸被告於原審時所
    述：「那時候我覺得不可能這麼容易賺錢，我只是對他們的
    作法懷疑，因為他們都叫我簽名，後續也一直有人叫我簽名
    ，都算在我身上... 而且四個經理都說不會有任何問題，只
    是簽個名而已。」（見原審卷第11頁正反面）。被告就何以
    在契約上簽名即可輕易獲得業務績效乙節，已感到懷疑，若
    被告明知孫介芳對告訴人黃俊嘉所販賣之「臺基富貴專案」
    係虛偽不實之詐欺手段，又何必在其與告訴人黃俊嘉未曾有
    過任何接觸之情形下，在契約上簽下真實姓名並蓋印，徒留
    線索供告訴人黃俊嘉向其追究詐欺責任？故難僅以被告任職
    臺基公司，且在上開契約書上簽名等情，逕認被告與孫介芳
    就詐欺之犯行，有共同之犯意聯絡，即不能科被告以詐欺刑
    責。檢察官之上訴，為無理由，應予駁回。
據上論斷，應依刑事訴訟法第368條，判決如主文。
本案經檢察官鄭鑫宏到庭執行職務。
中    華    民    國    99    年    12    月    29    日
                  刑事第十五庭審判長法  官   沈宜生
                                    法  官   賴邦元
                                    法  官   林明俊
以上正本證明與原本無異。
不得上訴。
                                    書記官   蕭詩穎
中    華    民    國    99    年    12    月    30    日

司法院資訊處製作；財團法人民間司法改革基金會備份。
